ACORDAO-COMPLETO-2540087

ACÓRDÃO 4207/2022 ATA 28/2022 - SEGUNDA CÂMARA

VISTOS, relatados e discutidos estes autos de apreciação de ato de concessão de aposentadoria em favor de Adelino Jaime de Faria, Paulo Roberto Rodrigues da Cunha, Antônio José Pichler, Moacir Gangana Filho e Nilton da Rocha Gama,
ACORDAM os Ministros do Tribunal de Contas da União, reunidos em Sessão da 2ª Câmara, diante das razões expostas pelo Relator, em:
9.1. reconhecer que a decisão proferida em 26/8/2019 pelo Supremo Tribunal Federal no âmbito da Reclamação 34.903 tornou sem efeito o Acórdão 2379/2016-TCU-Primeira Câmara;
9.2. determinar à Sefip a exclusão (mantendo o histórico) , do Sistema Sisac, dos atos iniciais de aposentadoria constantes deste processo relativos a Adelino Jaime de Faria, Paulo Roberto Rodrigues da Cunha, Antônio José Pichler, Moacir Gangana Filho e Nilton da Rocha Gama;
9.3. notificar os interessados e a unidade jurisdicionada a respeito deste acórdão.

APOSENTADORIA. concessão de aposentadoria de Adelino Jaime de Faria, Antônio José Pichler, Moacir Gangana Filho, Nilton da Rocha Gama e Paulo Roberto Rodrigues da Cunha, ex-servidores do Tribunal de Justiça do Distrito Federal e dos Territórios.

Segunda Câmara

Tribunal de Justiça do Distrito Federal e dos Territórios (TJDFT)

3. Interessados: Adelino Jaime de Faria (CPF XXX.643.641-XX), Paulo Roberto Rodrigues da Cunha (CPF XXX.975.641-XX), Antônio José Pichler (CPF XXX.248.251-XX), Moacir Gangana Filho (CPF XXX.347.871-XX) e Nilton da Rocha Gama (CPF XXX.312.301-XX)

13.1. Ministros presentes: Bruno Dantas (Presidente), Augusto Nardes, Aroldo Cedraz e Antonio Anastasia (Relator).
13.2. Ministros-Substitutos presentes: Marcos Bemquerer Costa e André Luís de Carvalho.

Adelino Jaime de Faria e outros

ANTONIO ANASTASIA

Apreciam-se atos de aposentadoria em favor de Adelino Jaime de Faria, Paulo Roberto Rodrigues da Cunha, Antônio José Pichler, Moacir Gangana Filho e Nilton da Rocha Gama, todos servidores inativos do Tribunal de Justiça do Distrito Federal e dos Territórios (TJDFT) .
2. Reproduzo a seguir a instrução Sefip (peça 30) , ratificada por um dos diretores da unidade (peça 31) , sob delegação de competência do secretário, no sentido de excluir, do Sistema Sisac, os atos iniciais de aposentadoria autuados neste processo, por já terem sido apreciados no TC003.765/20058: 
"INTRODUÇÃO
1.	Trata-se de atos iniciais de concessão de aposentadoria de Adelino Jaime de Faria, Antônio José Pichler, Moacir Gangana Filho, Nilton da Rocha Gama e Paulo Roberto Rodrigues da Cunha, ex-servidores do Tribunal de Justiça do Distrito Federal e dos Territórios.
2.	Os atos foram submetidos, para fim de registro, à apreciação do Tribunal de Contas da União (TCU) , de acordo com o art. 71, inciso III, da Constituição Federal. O cadastramento e a disponibilização ao TCU ocorreram por intermédio do Sistema de Apreciação e Registro de Atos de Admissão e Concessões, na forma dos arts. 2º, caput e incisos I a VI, e 4º, caput, da Instrução Normativa - TCU 78/2018.
HISTÓRICO
3.	Inicialmente, no âmbito do TC Processo 003.765/2005-8, os servidores Adelino Jaime de Faria, Antônio José Pichler, Moacir Gangana Filho, Nilton da Rocha Gama e Paulo Roberto Rodrigues da Cunha tiveram os atos apreciados pela ilegalidade, por meio do Acórdão 3221/2007-TCU-Segunda Câmara, sessão de 6/11/2007, de relatoria do Ministro-Substituto Augusto Sherman Cavalcanti, devido a cálculo equivocado dos proventos dos inativos (peça 2, p. 18-19) . O TJDFT pagava aos interessados as parcelas APJ (Adicional de Padrão Judiciário) e GAJ (Gratificação de Atividade Judiciária) calculando-as, erroneamente, sobre a função FC-9 - quando a base de cálculo deveria ser o último padrão do cargo de Analista Judiciário, consoante disposição na Lei 9.421/1996.
4.	Os atos em análise neste processo foram encaminhados em atendimento à determinação do Acórdão 3221/2007-TCU-Segunda Câmara, para enviar novos atos, escoimados da irregularidade.
5.	Os novos atos iniciais de aposentadoria de Adelino Jaime de Faria, Antônio José Pichler, Moacir Gangana Filho, Nilton da Rocha Gama e Paulo Roberto Rodrigues da Cunha foram julgados legais pelo Acórdão 2379/2016-TCU-Primeira Câmara, sessão de 19/4/2016, de relatoria do Ministro José Múcio Monteiro (peça 9) .
EXAME TÉCNICO
6.	Observa-se que os interessados impetraram a Reclamação 34903 junto ao Supremo Tribunal Federal, obtendo sentença favorável que anulou os efeitos do Acórdão 2379/2016-TCU-Primeira Câmara, que julgou legais os novos atos, determinando o restabelecimento do valor dos proventos, até que nova decisão fosse proferida em processo que lhes fosse garantido o contraditório e a ampla defesa, nos termos decidido nos atos do MS 28.333/DF (peça 13) .
7.	Na Reclamação 34903/DF entendeu-se que o ato administrativo que julgou legais os registros dos novos atos de aposentadoria, com as respectivas reduções de proventos, se encontra em dissonância com decisão exarada pelo STF no julgamento do MS 28.333/DF. 
8.	Os documentos às peças 19 a 27 referem-se a solicitações de informações pelo STF acerca das alegações de descumprimento da decisão proferida na Reclamação 34.903, movida pelo servidor Moacir Gangana Filho, com as respectivas respostas do TCU e do TJDF. 
9.	O Supremo Tribunal Federal, no julgamento do MS 28.333/DF - transitado em julgado em 28/04/2017, desconstituiu o Acórdão 3221/2007-TCU-Segunda Câmara em relação aos ex-servidores Adelino Jaime de Faria, Antônio José Pichler, Anízio Abrahão Cherin, Humberto de Jesus Ferreira, Moacir Gangana Filho, Nilton da Rocha Gama e Paulo Roberto Rodrigues da Cunha (peça 25 do TC Processo 003.765/2005-8) ,  fundamentando-se na ausência de observância às garantias do contraditório e ampla defesa por parte do TCU. 
10.	No TC Processo 003.765/2005-8, para sanear os autos e oportunizar o contraditório e a ampla defesa aos interessados, nos termos do Acórdão 587/2011-TCU-Plenário, da relatoria do Ministro Valmir Campelo, foram encaminhadas oitivas a Adelino Jaime de Faria, Antônio José Pichler, Moacir Gangana Filho, Nilton da Rocha Gama e Paulo Roberto Rodrigues da Cunha (peças 32-36 do TC Processo 003.765/2005-8) . 
11.	Devidamente notificados (peças 38-43 do TC Processo 003.765/2005-8) , os interessados apresentaram suas respostas, que foram juntadas como peças 44-77 e 83-84 do TC Processo 003.765/2005-8. 
12.	A Unidade Técnica, no âmbito do TC Processo 003.765/2005-8, após análise das alegações de defesa, propôs considerar ilegais os atos de Adelino Jaime de Faria, Antônio José Pichler, Moacir Gangana Filho, Nilton da Rocha Gama e Paulo Roberto Rodrigues da Cunha pois, embora o APJ (adicional de padrão judiciário) não constasse mais dos proventos, pois foi extinto, os ex-servidores continuaram a receber os proventos com o cálculo incorreto, em função do recebimento indevido da GAJ e ATS (adicional de tempo de serviço) (peça 102 do TC Processo 003.765/2005-8) .
13.	No entanto, o Exmo. Ministro-Relator Walton Alencar Rodrigues sobrestou o julgamento do TC Processo 003.765/2005-8, até o trânsito em julgado da decisão prolatada pelo Supremo Tribunal Federal no Recurso Extraordinário 636.553.
14.	O Supremo Tribunal Federal, no âmbito do RE 636.553/RS, com repercussão geral, fixou a tese de que em atenção aos princípios da segurança jurídica e da confiança legítima, os Tribunais de Contas estão sujeitos ao prazo de 5 anos para o julgamento da legalidade do ato de concessão inicial de aposentadoria, reforma ou pensão, a contar da chegada do processo à respectiva Corte de Contas.
15.	Assim, em função da decisão do STF, esta Corte de Contas, no âmbito do Acórdão 122/2021-TCU-Plenário, Ministro-Relator Walton Alencar Rodrigues, manifestou-se no sentido de que passados cinco anos, contados de forma ininterrupta, a partir da entrada do ato de admissão e de concessão de aposentadoria, reforma e pensão (CF, 71, III) no TCU, o ato restará automaticamente estabilizado e considerado registrado tacitamente (RE 636.553/RS, Pleno, rel. E. Ministro Gilmar Mendes) .
16.	No entanto, consoante entendimento do STF nos embargos de declaração no recurso extraordinário 636.553/RS, esta Corte de Contas entende que estabilizado o ato, abre-se, a partir daí, a possibilidade de sua revisão de ofício, nos termos do art. 54 da Lei 9.874/1999 combinado com o artigo 260, §2º, do RI/TCU.
17.	Desta forma, no âmbito do TC Processo 003.765/2005-8, esta Unidade Técnica propôs a legalidade dos atos de concessão inicial de aposentadoria de Nilton da Rocha Gama e Paulo Roberto Rodrigues da Cunha, ressalvando que a irregularidade foi sanada, pois os ex-servidores não recebem mais a GAJ e nem o ATS.
18.	Com relação aos ex-servidores Adelino Jaime de Faria, Antônio José Pichler, Moacir Gangana Filho, em que pese a irregularidade constatada nos atos de aposentadoria, considerando o entendimento proferido pelo Supremo Tribunal Federal no RE 636.553/RS, no TC Processo 003.765/2005-8, foi proposto o registro tácito dos atos iniciais de aposentadoria, uma vez que entraram no TCU há mais de dez anos. 
19.	Assim, considerando que já tem atos iniciais no TC Processo 003.765/2005-8 apreciados pela legalidade ou registrados tacitamente, e que os atos deste processo foram enviados em cumprimento à determinação do Acórdão 3221/2007-TCU-Segunda Câmara, que foi desconstituída pelo MS 28.333/DF, e que o Acórdão 2379/2016-TCU-Primeira Câmara, também teve os efeitos anulados na Reclamação 34903/DF, entende-se que o exame do mérito dos atos deste processo resta prejudicado, em função das decisões judiciais. 
20.	As decisões judiciais obrigaram a reanálise dos atos iniciais anexados ao TC Processo 003.765/2005-8, após a concessão da ampla defesa e contraditório. Assim, como já existem atos iniciais de aposentadoria para os servidores que foram apreciados no TC Processo 003.765/2005-8, torna-se prejudicada a análise dos atos iniciais deste processo, que devem ser excluídos do sistema Sisac, pois foram enviados em atendimento à determinação do Acórdão 3221/2007-TCU-Segunda Câmara, que foi tornada sem efeito pelo MS 28.333/DF.
CONCLUSÃO
21.	Considerando que os atos em exame neste processo foram enviados em cumprimento à determinação do Acórdão 3221/2007-TCU-Segunda Câmara, que foi desconstituída pelo MS 28.333/DF, e que o Acórdão 2379/2016-TCU-Primeira Câmara, também teve os efeitos anulados na Reclamação 34903/DF, e que, no âmbito do TC Processo 003.765/2005-8,  os atos iniciais de aposentadoria dos ex-servidores Adelino Jaime de Faria, Antônio José Pichler, Moacir Gangana Filho, Nilton da Rocha Gama e Paulo Roberto Rodrigues da Cunha já foram apreciados novamente, à luz do RE 636.553/RS, com proposta de registro tácito e legalidade, entende-se que o exame do mérito dos atos iniciais deste processo resta prejudicado, cabendo a exclusão dos atos deste processo do sistema Sistema Sisac. 
22.	Registre-se que a análise deste processo levou em conta os dispositivos da Resolução TCU 315/2020.
PROPOSTA DE ENCAMINHAMENTO
23.	De conformidade com o preceituado no artigo 71, inciso III, da Constituição Federal de 1988; c/c os arts. 1º, inciso V, e 39, incisos I e II, da Lei 8.443/1992, c/c os artigos 1º, inciso VIII, 260, §§ 1º e 2º, do Regimento Interno/TCU, e tomando por base as verificações feitas pela unidade técnica, na forma prevista no artigo 260, caput, do Regimento Interno-TCU, propõe-se a exclusão no Sistema Sisac dos atos iniciais de aposentadoria autuados neste processo referentes aos ex-servidores Adelino Jaime de Faria, Antônio José Pichler, Moacir Gangana Filho, Nilton da Rocha Gama e Paulo Roberto Rodrigues da Cunha, uma vez que os atos iniciais dos ex-servidores foram apreciados no TC Processo 003.765/2005-8."
3. O Ministério Público concordou com a Sefip, acrescentando as sugestões descritas no parecer a seguir transcrito (peça 32) :
	"Esta representante do Ministério Público de Contas coloca-se de acordo com a proposição firmada pela Secretaria de Fiscalização de Integridade de Atos e Pagamentos de Pessoal e de Benefícios Sociais - Sefip, nos pareceres uniformes de peças n.ºs 30 e 31, pela exclusão lógica (para manter o histórico) dos atos de aposentadoria de Adelino  Jaime  de  Faria,  Antônio  José  Pichler,  Moacir  Gangana  Filho,  Nilton  da  Rocha Gama e de Paulo Roberto Rodrigues da Cunha, da base do sistema Sisac, uma vez que as concessões em exame já se encontram em análise nos autos do processo TC-Processo 003.765/2005-8, de relatoria do nobre Ministro Walton Alencar Rodrigues, adicionando ainda que o Tribunal declare sem efeito o Acórdão n.º 2.379/2016 - 1.ª Câmara (peça n.º 9) , a fim de dar cumprimento ao que julgou o Supremo Tribunal Federal nos autos da Reclamação n.º 34.903 (peças n.ºs 13 e 14) .
2.	É que, na citada Reclamação n.º 34.903, movida por Adelino Jaime de Faria e outros contra o Acórdão TCU n.º 2.379/2016 - 1.ª Câmara, o Relator do feito, eminente Ministro do Supremo Tribunal Federal Gilmar Mendes, proferiu a seguinte decisão (fl. 6 da peça n.º 13) :
	'Ante o exposto, julgo procedente a presente reclamação para cassar o Acórdão 2.379/2016-TCU e determinar que seja restabelecida a percepção dos proventos de aposentadoria dos reclamantes, até que nova decisão seja proferida, em processo em que lhes seja garantido o exercício do contraditório e da ampla defesa, nos termos decidido nos autos do MS 28.333/DF'.
3.	Dessa maneira, entendemos que, para dar integral cumprimento ao que determinou o Supremo Tribunal Federal, é prudente que o Tribunal torne expressamente sem efeito a deliberação ora atacada e, em seguida determine a exclusão lógica dos atos de peças n.ºs 2/6 da base do sistema Sisac, uma vez que as demais providências endereçadas à Corte de Contas na decisão expedida na Reclamação n.º 34.903 já estão sendo adotadas nos autos do processo TC-Processo 003.765/2005-8, sendo ainda de bom alvitre que cópia da deliberação proferida nos presentes autos seja anexada nos autos do outro processo."
É o Relatório.

não há

Procuradora-Geral Cristina Machado da Costa e Silva

APOSENTADORIA. TRIBUNAL DE JUSTIÇA DO DISTRITO FEDERAL E DOS TERRITÓRIOS (TJDFT). VALOR INDEVIDO DAS PARCELAS ADICIONAL DE PADRÃO JUDICIÁRIO (APJ) E GRATIFICAÇÃO DE ATIVIDADE (GAJ). ACÓRDÃO 3.221/2007-TCU-2ª CÂMARA (ILEGALIDADE. NEGATIVA DE REGISTRO E DETERMINAÇÕES). ACÓRDÃO DESCONSTITUÍDO POR DECISÃO JUDICIAL. APRECIAÇÃO DE NOVOS ATOS LIVRES DAS PARCELAS IMPUGNADAS. ACÓRDÃO 2.379/2016-TCU-1ª CÂMARA (LEGALIDADE E REGISTRO). ACÓRDÃO CASSADO POR MEIO DE DELIBERAÇÃO DO SUPREMO TRIBUNAL FEDERAL. NOVOS ATOS JÁ ESTÃO SENDO APRECIADOS NO ÂMBITO DO TC-003.765/2005-8. DETERMINAÇÃO PARA QUE OS ATOS ORIGINAIS SEJAM EXCLUÍDOS DO SISTEMA SISAC. DEIXAR EXPRESSO QUE O ACÓRDÃO 2.379/2016-TCU-1ª CÂMARA NÃO MAIS GERA EFEITOS.

APOSENTADORIA (APOS)

Em exame atos de concessão de aposentadoria em favor de Adelino Jaime de Faria, Paulo Roberto Rodrigues da Cunha, Antônio José Pichler, Moacir Gangana Filho e Nilton da Rocha Gama, todos servidores inativos do Tribunal de Justiça do Distrito Federal e dos Territórios (TJDFT) .
2. Para o deslinde do presente exame, é essencial que se tenha a necessária compreensão do histórico da apreciação desses atos por este Tribunal, bem como das decisões do Supremo Tribunal Federal (STF) pertinentes ao caso.
3. No início, os cinco servidores tiveram seus atos considerados ilegais por meio do Acórdão 3221/2007-TCU-Segunda Câmara, relator Ministro-Substituto Augusto Sherman, em razão do pagamento das parcelas Adicional de Padrão Judiciário (APJ) e Gratificação de Atividade (GAJ) , calculadas indevidamente sobre a função FC-9, quando a base de cálculo deveria ser o último padrão do cargo de Analista Judiciário, conforme a Lei 9.421/1996.
4. Os novos atos editados pelo TJDFT foram apreciados pela legalidade mediante o Acórdão 2379/2016-TCU-Primeira Câmara, relator Ministro José Múcio Monteiro.
5. Em seguida, o STF, nos autos da Reclamação 34.903, decidiu o seguinte (relator Ministro Gilmar Mendes) :
"Ante o exposto, julgo procedente a presente reclamação para cassar o Acórdão 2.379/2016-TCU e determinar que seja restabelecida a percepção dos proventos de aposentadoria dos reclamantes, até que nova decisão seja proferida, em processo em que lhes seja garantido o exercício do contraditório e da ampla defesa, nos termos decidido nos autos do MS 28.333/DF."
6. O fundamento para essa deliberação foi o julgamento, pelo próprio STF, do MS 28.333/DF, que anulou o referido Acórdão 3221/2007-TCU-Segunda Câmara em relação aos cinco interessados (TCProcesso 003.765/2005-8, peça 25) , por não terem sido observadas as garantias do contraditório e ampla defesa.
7. No âmbito do TCProcesso 003.765/2005-8, após a realização das oitivas dos inativos, o julgamento foi sobrestado por seu relator, Ministro Walton Alencar Rodrigues, para aguardar o trânsito em julgado da decisão do STF no Recurso Extraordinário 636.553, em que foi fixada a tese de que os Tribunais de Contas estão sujeitos ao prazo de cinco anos para o julgamento da legalidade do ato de concessão inicial de aposentadoria, reforma ou pensão, a contar da chegada do processo à respectiva Corte de Contas.
8. Suspenso o sobrestamento por intermédio do Acórdão 122/2021-TCU-Plenário, relator Walton Alencar Rodrigues, este Tribunal acolheu o entendimento do STF e, de acordo com a decisão sobre embargos de declaração no RE 636.553, concluiu também que, a partir da estabilização do ato, passa a ser possível sua revisão de ofício, no período de cinco anos, nos termos do art. 54 da Lei 9.874/1999 c/c o art. 260, § 2º, do Regimento Interno do TCU.
9. No mesmo TCProcesso 003.765/2005-8, a Sefip propôs, com a anuência do Ministério Público, que os atos em favor de Nilton da Rocha Gama e Paulo Roberto Rodrigues da Cunha deveriam ser considerados legais, com a ressalva de que houve a exclusão das parcelas indevidas de GAJ e APJ. Quanto a Adelino Jaime de Faria, Antônio José Pichler e Moacir Gangana Filho, foi proposto o registro tácito pelo transcurso de mais de cinco anos da chegada dos atos ao TCU. Os autos se encontram no gabinete do relator.
10. Diante desse contexto descrito acima - "os atos em exame neste processo foram enviados em cumprimento à determinação do Acórdão 3221/2007-TCU-Segunda Câmara, que foi desconstituída pelo MS 28.333/DF, e que o Acórdão 2379/2016-TCU-Primeira Câmara, também teve os efeitos anulados na Reclamação 34.903/DF, e que, no âmbito do TC Processo 003.765/2005-8, os atos iniciais de aposentadoria dos ex-servidores Adelino Jaime de Faria, Antônio José Pichler, Moacir Gangana Filho, Nilton da Rocha Gama e Paulo Roberto Rodrigues da Cunha já foram apreciados novamente, à luz do RE 636.553/RS, com proposta de registro tácito e legalidade" -, a Sefip considera que a apreciação dos atos iniciais deste processo está prejudicada e propõe sua exclusão do Sistema Sisac.
11. Em acréscimo, o Ministério Público sugere que este Tribunal "torne expressamente sem efeito a deliberação ora atacada e, em seguida determine a exclusão lógica dos atos de peças n.ºs 2/6 da base do sistema Sisac, uma vez que as demais providências endereçadas à Corte de Contas na decisão expedida na Reclamação n.º 34.903 já estão sendo adotadas nos autos do processo TC-Processo 003.765/2005-8, sendo ainda de bom alvitre que cópia da deliberação proferida nos presentes autos seja anexada nos autos do outro processo".
12. A despeito de ainda não ter havido deliberação, no TCProcesso 003.765/2005-8, quanto à legalidade de dois dos atos e o registro tácito de outros três, as consequências das decisões judiciais já estão sendo devidamente tratadas naqueles autos quantos às aposentadorias que são objeto também do presente processo. Dessa forma, este Colegiado deve, de fato, de determinar a exclusão dos atos iniciais do Sistema Sisac.
13. Quanto ao adendo alvitrado pela Procuradoria, entendo que o Acórdão 2379/2016-TCU-Primeira Câmara já foi "cassado" pelo STF na decisão sobre a Reclamação 34.903. Assim, a rigor, não caberia ação alguma desta Corte para que se considerasse integralmente cumprida a deliberação da Suprema Corte. No entanto, concordo que expressar a ausência de efeitos do acórdão opera em favor da clareza da situação dos atos em debate.
14. Diante do exposto, esta Corte deve tornar sem efeito o Acórdão 2379/2016-TCU-Primeira Câmara, relator Ministro José Múcio Monteiro, e determinar a exclusão (mantendo o histórico) , do Sistema Sisac, dos atos iniciais de aposentadoria constantes deste processo relativos a Adelino Jaime de Faria, Paulo Roberto Rodrigues da Cunha, Antônio José Pichler, Moacir Gangana Filho e Nilton da Rocha Gama.
Assim, voto por que seja aprovado o acórdão que ora submeto a este Colegiado.
Brasília, Sala das Sessões, em 16 de agosto de 2022.
ANTONIO ANASTASIA
Relator